【裁判字號】    90,台上,1827
【裁判日期】    901018
【裁判案由】    拆屋還地等
【裁判全文】
最高法院民事判決                                九十年度台上字第一八二七號
    上  訴  人  癸 ○ ○
                辛 ○ ○
                子    ○
                壬○○○
                Ｆ○○○
                丑    ○
                卯 ○ ○
                甲 ○ ○
    共      同
    訴訟代理人  陳 淑 真律師
    被 上訴 人  Ａ ○ ○
                Ｃ ○ ○
                Ｂ ○ ○
                巳 ○ ○
                天 ○ ○
                宙 ○ ○
                午 ○ ○
                玄 ○ ○
                寅 ○ ○
                Ｅ ○ ○
                宇 ○ ○
                未 ○ ○
                地 ○ ○
                丁 ○ ○
                辰 ○ ○
                戌 ○ ○
                申 ○ ○
                酉 ○ ○
                黃 ○ ○
                亥 ○ ○
                Ｄ ○ ○
                己 ○ ○
                戊 ○ ○
                丙 ○ ○
                庚 ○ ○
                乙 ○ ○
    共      同
    訴訟代理人  陳 國 雄律師
右當事人間請求拆屋還地等事件，上訴人對於中華民國八十九年五月二日台灣高等法
院第二審更審判決（八十八年度重上更(一)字第一二二號），提起上訴，本院判決如左
：
    主  文
原判決關於命上訴人給付及負擔訴訟費用部分廢棄，發回台灣高等法院。
    理  由
本件被上訴人主張：坐落台北市○○區○○段一小段三一○號土地，為伊及台北市政
府與其他共有人所共有，上訴人子○、壬○○○、Ｆ○○○、丑○、甲○○、卯○○
、癸○○、辛○○所有之房屋即門牌號碼依序為永吉路四七四號、四七八號、四八○
號、四八六號、四六八巷一號、四六八巷三弄一號、四六八巷三弄五號、四六八巷三
弄七號，分別占用系爭土地，面積依序為四十八、五○、五十三、七十二、五十九、
六十二、四十八、四十一平方公尺，彼等雖向台北市政府承購應有部分，惟未經其他
共有人全體之同意，而自占用系爭土地特定部分，自屬無權占有，伊自得依民法第
七百六十七條、第八百二十一條規定，求為命上訴人各自拆除上開房屋，將土地交還
伊及共有人全體之判決。
上訴人則以：伊等原係台北市○○○路○段之居民，於民國四十五年間，台北市政府
為拓寬附近道路，與系爭土地所有人即被上訴人之被繼承人達成買賣該土地之協議，
並經所有人允諾先行交付系爭土地後，台北市政府乃要求伊等遷建現址，並經土地所
有人同意伊等使用。台北市政府於給付土地價金後，將系爭土地租與伊等使用，因故
未能及時辦理所有權移轉登記，嗣因原土地所有人相繼過世，被上訴人於繼承後拒絕
配合台北市政府移轉所有權，惟伊等占有系爭土地有合法權源，非無權占有等語，資
為抗辯。
原審就上訴人部分廢棄第一審所為被上訴人敗訴之判決，改判如其聲明，係以：系爭
土地於四十五年間由台北市政府與土地所有人達成收購協議時，共有人有三人，即鄭
沈配、林英及許丙，林英除參與收購協議外，並簽名蓋章具領價金，許丙之應有部分
亦由其繼承人許葉白等辦理移轉登記與台北市政府等情，為兩造所不爭執，並有四十
五年八月二十七日「收購協議」紀錄、林英領款收據、土地登記簿謄本可稽。惟鄭沈
配早於三十三年八月十六日死亡，該收購協議紀錄雖有地主鄭沈配代表人鄭貢槌署名
，上訴人並抗辯稱：鄭貢槌於協議書上簽寫「鄭沈配代表人」，其意應係指鄭沈配繼
承人之代表人。蓋鄭沈配之長子鄭送早於三十年死亡，鄭貢槌為鄭沈配次子，民國四
十五年間，長兄為父之社會習慣仍深植人心，鄭貢槌自有權代表鄭沈配之繼承人出席
協調會，並與他人作成協議云云，但為被上訴人所否認，上訴人就台北地區當時有該
習慣，復未能舉證證明，所辯自不足取。此外，鄭沈配之繼承人鄭再吉雖於五十一年
六月、八月及十二月暨五十三年六月，以系爭土地業經台北市政府收購，尚未付清地
價為由，要求付清地價辦理分割，除原地主保留外，其餘辦理移轉登記等情，有台北
市政府之簡報可稽，另一位鄭沈配之繼承人未○○亦於五十八年間以鄭沈配代表人名
義具函向台北市政府請求給付價金，並謂已將系爭土地之所有權狀交付台北市政府等
情，惟查鄭再吉曾於六十一年間向台北市政府陳情，謂有人冒名出售系爭土地及領取
價金，亦有該陳情書可按。從而上訴人抗辯，鄭貢槌、鄭再吉、未○○就系爭土地所
有權應有部分出售與台北市政府外，尚代表鄭沈配其他繼承人云云，亦不足取。況出
席協議之鄭貢槌、鄭再吉僅為鄭沈配眾多（二十餘）繼承人中之二人，上訴人復未能
證明鄭貢槌等係經全體繼承人授權與台北市政府簽訂協議，自難認鄭沈配全體繼承人
已同意出售系爭土地。次查林英等人於四十五年九月二十四日出具之收據影本，僅有
林英具名，卻有林英、許丙、鄭沈配之印文，而鄭沈配早已死亡，收據上竟蓋其印章
，則受領買賣價金者是否為鄭沈配之繼承人全體，或係不法第三人用冒領﹖其受領
該買賣價金，依民法第三百零九條、第三百十條規定，是否已生清償之效力﹖自非無
疑，不因該印章為戶政事務所登記之印鑑章而有異。且收購協議既對鄭沈配並非有效
，縱台北市政府確已給付價款，亦僅生具領價款之人應否退還所領款項之問題，不得
憑上開收據即認收購協議對鄭沈配業已成立。此後上訴人亦未就系爭土地與被上訴人
成立買賣關係。末查上訴人甲○○、辛○○、子○、壬○○○、Ｆ○○○、卯○○、
丑○等人雖亦係共有人，惟彼等與癸○○均未經共有人全體之同意，在該土地上興建
房屋，被上訴人自得依民法第七百六十七條、第八百二十一條規定請求上訴人拆屋還
地等詞，為其判斷之基礎。
惟查上訴人抗辯稱：出席台北市政府於四十五年八月二十五日收購協議之系爭土地地
主，依簽名出席之人員有鄭沈配代表人鄭貢槌、林英、賴興成及另位鄭沈配之繼承人
鄭再吉，且依台北市政府簡報記載「……惟業主及鄭沈配繼承人鄭再吉等分別於五十
一年六月、八月及十二月暨五十三年六月以本案土地已由本府收購尚未付清地價為由
，要求付清地價辦理分割，除原地主保留外，其餘辦理移轉登記等情，鄭沈配之另位
繼承人亦於五十八年間以鄭沈配代表人未○○名義具函向台北市政府請求給付價金，
並謂已將系爭土地之所有權狀交付台北市政府等語。被上訴人於七十七年間出售系爭
土地予訴外人吳讚盛時，仍列林英、鄭沈配為當事人，鄭貢槌係以鄭沈配繼承人之代
表人出席協調會，並有權與他人作成協議，職是之故，上開收購協議並非無效，且係
經被上訴人同意將系爭土地交付上訴人使用，何來無權占有等語，並提出被證十二為
證據方法（原審更(一)卷第二六○－二六二頁）。原審亦認鄭貢槌為鄭沈配次子，其長
子鄭送於三十年間已死亡，且林英等人於四十五年九月二十四日所出具之價金收據影
本，所蓋林英、許丙、鄭沈配印章，係屬真正等情。鄭貢槌倘係鄭沈配死亡後最年長
之繼承人，另一繼承人鄭再吉亦同時參與收購協議，此後鄭再吉等人復先後以鄭沈配
代表人名義具函向台北市政府請求給付價金，並謂已將系爭土地之所有權狀交付予台
北市政府，經數十年鄭沈配之繼承人均未向台北市政府或上訴人主張權利，則鄭貢槌
代表鄭沈配全體繼承人與台北市政府成立之收購協議，能否謂未經鄭沈配全體繼承人
之授權或同意，尚非無疑。究竟前揭收據上鄭沈配印章係何人所蓋﹖該價金係由何人
領走﹖鄭再吉及未○○先後具函向台北市政府要求給付價金，雙方交涉之經過及結果
如何﹖其他繼承人對此是否知情﹖所持態度如何﹖原審未深入調查，以明事實真相，
徒憑前揭情詞，即為不利於上訴人之判斷，自有未合。次查上訴人甲○○、辛○○、
子○、壬○○○、Ｆ○○○、卯○○、丑○等為系爭土地之共有人。倘出賣其應有部
分之他共有人與被上訴人於交付系爭土地時，均已知悉並同意該上訴人得就系爭土地
特定部分建屋占有使用，能否再於事後翻異，並謂該上訴人於建屋占有使用系爭土地
之特定部分時，未經共有人同意，而為無權占有，亦非無疑。兩造既有爭執亦待事實
審法院予以澄清，以為判斷之依據。上訴論旨，執以指摘原判決於其不利部分為不當
，求予廢棄，非無理由。
據上論結，本件上訴為有理由。依民事訴訟法第四百七十七條第一項、第四百七十八
條第一項，判決如主文。
中      華      民      國     九十     年      十      月     十八     日
                              最高法院民事第四庭
                                  審判長法官  蕭  亨  國
                                        法官  許  朝  雄
                                        法官  謝  正  勝
                                        法官  陳  淑  敏
                                        法官  楊  鼎  章
      右正本證明與原本無異
                                              書  記  官
中      華      民      國     九十     年     十一     月     十三     日


司法院資訊處製作；財團法人民間司法改革基金會備份。
